ACORDAO-COMPLETO-2426499

ACÓRDÃO 9380/2020 ATA 31/2020 - PRIMEIRA CÂMARA

VISTOS, relatados e discutidos estes autos que tratam de pedido de reexame interposto pela Sra. Eneida Reis Rego em face do Acórdão 5464/2020-TCU-Primeira Câmara, por meio do qual esta Corte de Contas considerou ilegal o ato de aposentadoria emitido em favor da recorrente;
ACORDAM os ministros do Tribunal de Contas da União, reunidos em Sessão da 1ª Câmara, ante as razões expostas pelo relator e com fundamento nos arts. 33 e 48 da Lei 8.443/1992, em:
9.1. conhecer do presente pedido de reexame para, no mérito, negar-lhe provimento;
9.2. encaminhar cópia desta deliberação à recorrente e ao Tribunal Regional Eleitoral do Piauí.

Pedido de reexame interposto em face de decisão que considerou ilegal o ato de aposentadoria emitido em favor da recorrente.

Primeira Câmara

Tribunal Regional Eleitoral do Piauí.

3. Recorrente: Eneida Reis Rego (XXX.998.813-XX).

13.1. Ministros presentes: Walton Alencar Rodrigues (Presidente), Benjamin Zymler, Bruno Dantas e Vital do Rêgo (Relator).
13.2. Ministros-Substitutos presentes: Augusto Sherman Cavalcanti e Weder de Oliveira.

VITAL DO RÊGO

Ministro Bruno Dantas.

Adoto como relatório, com os devidos ajustes de forma, a instrução elaborada no âmbito da Secretaria de Recursos (peça 41) , com a qual se manifestou de acordo o corpo gerencial daquela unidade técnica especializada (peça 42) , a seguir transcrita:
INTRODUÇÃO
1.	Trata-se de pedido de reexame interposto por Eneida Reis Rêgo (R001-peças 28-34) , ex-servidora do Tribunal Regional Eleitoral do Piauí, por meio do qual se insurge contra o Acórdão 5464/2020-TCU-Primeira Câmara, rel. Ministro Bruno Dantas (peça 9) , o qual foi prolatado na sessão de julgamento do dia 12/5/2020-Telepresencial e inserto na Ata 14/2020-1ª Câmara.
1.1. A deliberação recorrida apresenta o seguinte teor:
VISTOS, relatados e discutidos estes autos em que se aprecia aposentadoria instituída no âmbito do Tribunal Regional Eleitoral do Piauí,
ACORDAM os Ministros do Tribunal de Contas da União, reunidos em sessão da Primeira Câmara, diante das razões expostas pelo Relator, e com fundamento no art. 71, incisos III e IX, da Constituição Federal de 1988, c/c os arts. 1º, inciso V, 39, inciso II, e 45 da Lei 8.443/1992, e ainda com os arts. 250, inciso IV, 260, § 1º, 261, caput e § 1º, e 262, caput e § 2º, do Regimento Interno do TCU, em:
9.1. considerar ilegal a aposentadoria de Eneida Reis Rêgo, negando o registro aos atos correspondentes;
9.2. promover a audiência do gestor de pessoal, para que apresente suas razões de justificativa sobre a incorporação, pela interessada, de quintos de função exercida após 4/9/2001, o que nunca foi admitido;
9.3. dispensar o ressarcimento das quantias indevidamente recebidas de boa-fé (enunciado 106 da súmula da jurisprudência predominante do TCU) ;
9.4. determinar ao Tribunal Regional Eleitoral do Piauí que:
9.4.1. no prazo de 15 (quinze) dias, faça cessar os pagamentos decorrentes dos atos ora considerados ilegais, sob pena de responsabilidade solidária da autoridade administrativa omissa, até a emissão de novo ato, livre das irregularidades apontadas, a ser submetido à apreciação do TCU no prazo de 30 (trinta) dias;
9.4.2. no prazo de 15 (quinze) dias, dê ciência do inteiro teor desta deliberação à interessada cujos atos ora são considerados ilegais, esclarecendo-lhe que o efeito suspensivo proveniente da interposição de recurso não a exime da devolução dos valores percebidos indevidamente após a notificação sobre o presente acórdão, em caso de não provimento do recurso porventura impetrado;
9.4.3. no prazo de 30 (trinta) dias, informe ao TCU as medidas adotadas, sem prejuízo de encaminhar comprovante sobre a data em que a interessada tomou conhecimento do contido no item anterior;
9.5. dar ciência deste acórdão ao Tribunal Regional Eleitoral do Piauí. (ênfases acrescidas) .
HISTÓRICO 
O ato de aposentadoria da recorrente foi julgado ilegal, em virtude de constar a incorporação da parcela vulgarmente conhecida como "opção" (vide ato de peça 3) .
1.2. Sobre o instituto da "opção", o Exmo. Ministro Benjamin Zymler, por ocasião da apreciação do TC Processo 027.914/2013-5 (Acórdão 2988/2018-TCU-Plenário, Sessão de 12/12/2018) , elaborou em seu voto revisor, cujas razões foram integralmente acolhidas pela relatora, Ministra Ana Arraes, didático e esclarecedor histórico, o qual será apresentado abaixo, com alguns ajustes de forma, supressões e adições.
Da vantagem "opção"
1.3. Em síntese, a vantagem conhecida como "opção" constituía uma fração variável, conforme definido em lei, da remuneração do cargo em comissão/função de confiança.
2.3. Era um direito conferido ao servidor ocupante de cargo efetivo, que assumia cargo em comissão ou função de confiança, de continuar a ser remunerado com base em seu cargo efetivo, mas com acréscimo decorrente do exercício do novo cargo/função. 
2.4. A vantagem tinha por objetivo conferir estímulo financeiro para que o servidor efetivo ocupasse cargo em comissão cuja remuneração fosse inferior à do cargo efetivo. 
2.5. Aparentemente, o primeiro normativo que tratou da matéria foi a Lei 4.345/1964, que assim dispôs (ênfase acrescida) :
Art. 1º As tabelas de vencimentos dos cargos efetivos e em comissão, referidas no art.1º da Lei nº 4.242, de 17 de julho de 1963, ficam substituídas pelas seguintes:    
.................................................................................................................................................
 § 2º Ao funcionário nomeado para o exercício de cargo em comissão é facultado optar pelo vencimento do símbolo, previsto na tabela b constante dêste artigo, ou pela percepção do vencimento e demais vantagens de seu cargo efetivo acrescido de gratificação fixa, correspondente a 20% (vinte por cento) do valor do símbolo do cargo em comissão respectivo.
2.6. Igual disciplina foi mantida pelo Decreto-Lei 1.445/1976 (que tratava da remuneração dos servidores civis do Poder Executivo, dentre outros) . Segundo o art. 3º, a vantagem correspondia a 20% do vencimento do Grupo Direção e Assessoramento Superiores (DAS) . 
2.7. A legislação foi sendo alterada ao longo do tempo, de modo que não só o percentual foi alterado como também foram acrescidas outras vantagens/gratificações ao "optante" pela remuneração do cargo efetivo.
2.8. O Decreto-Lei 2.270/1985, por exemplo, permitiu a inclusão da vantagem "representação mensal" no cálculo da vantagem "opção". O Decreto-Lei 2.365/1987 (art. 10) elevou o percentual para 50% e a Lei 7.706/1988 (art. 4º) , para 55%. 
2.9. A Lei 8.538/1992 alterou a composição da parcela "opção", que foi acrescida de 55% da gratificação GADF (Gratificação de Atividade por Desempenho de Função) , criada pela Lei Delegada 13/1992. 
2.10. Assim, quando da edição da Lei 8.538/1992, a "opção" passou a ser: 55% do vencimento do DAS + 55% da GADF + representação mensal.
2.11. A Lei 8.911/1994 disciplinou o cálculo da opção para os servidores do Poder Executivo, além de tratar do instituto da incorporação de "quintos", previsto no art. 62 da Lei 8.112/1990. À guisa de clareza, transcrevo o citado dispositivo:
Lei 8.911/1994
"Art. 2º É facultado ao servidor investido em cargo em comissão ou função de direção, chefia e assessoramento, previstos nesta Lei, optar pela remuneração correspondente ao vencimento de seu cargo efetivo, acrescido de cinqüenta e cinco por cento do vencimento fixado para o cargo em comissão, ou das funções de direção, chefia e assessoramento e da gratificação de atividade pelo desempenho de função, e mais a representação mensal.
Parágrafo único. O servidor investido em função gratificada (FG) ou de representação (GR) , ou assemelhadas, constantes do Anexo desta Lei, perceberá o valor do vencimento do cargo efetivo, acrescido da remuneração da função para a qual foi designado."
2.12. A remuneração dos cargos em comissão prevista na Lei 8.911/1994 e que servia de base de cálculo para a vantagem "opção" continuou a ser composta de vencimento básico, GADF e representação mensal.
2.13. As alterações no cálculo da vantagem "opção" continuaram ao longo do tempo. Cito, por exemplo, a Lei 9.030/1995, que estabeleceu que a vantagem equivaleria a 25% da remuneração total do cargo ou função, para os DAS 4 a 6 (art. 2º) , que passou a ser paga em rubrica única (sem GADF ou representação mensal) . Também previu o pagamento de uma parcela variável, equivalente à diferença entre a remuneração efetiva e a remuneração do cargo em comissão.
2.14. Já a Lei 11.526/2007, alterada pela Lei 12.094/2009, fixou a "opção" como 60% da remuneração do cargo em comissão.
2.15. No âmbito do Poder Judiciário, a Lei 9.421/1996 estabeleceu que a "opção" equivaleria a 70% do vencimento básico da função de confiança.
2.16. Importante registrar que algumas funções - geralmente as de menor valor e ocupadas exclusivamente pelos servidores efetivos - são pagas em valor integral, juntamente com a remuneração do cargo efetivo. 
2.17. São as chamadas funções gratificadas ou funções de representação (vide parágrafo único do art. 2º da Lei 8.911/1994) . Diversamente dos cargos em comissão, que exigem o afastamento do servidor de seu cargo efetivo, as funções gratificadas não constituem cargo à parte. São apenas gratificações pagas aos servidores efetivos em razão da assunção de maiores responsabilidades.
2.18. Nesses casos, o servidor não recebe a "opção" - já que não tem entre o que optar -, mas, sim, o valor da função gratificada, juntamente com a remuneração de seu cargo efetivo.
2.19. As vantagens decorrentes do exercício de cargo em comissão/função de confiança e função gratificada são de natureza pro labore faciendo, assim como adicionais pagos em razão das condições específicas de trabalho (insalubridade, trabalho noturno etc.) . Ou seja, são de natureza transitória, uma vez que o servidor somente a elas faz jus quando no exercício do cargo ou função. 
2.20. Uma vez que a aposentadoria ocorre no cargo efetivo e os proventos guardam relação com esse cargo, não há como imaginar que vantagens associadas ao cargo em comissão possam compor os proventos de aposentadoria, salvo autorização legal. Isso em virtude do princípio da legalidade. De fato, não se pode relegar ao oblívio a lição de Hely Lopes Meirelles:
Na Administração Pública não há liberdade nem vontade pessoal. Enquanto na administração particular é lícito fazer tudo que a lei não proíbe, na Administração Pública só é permitido fazer o que a lei autoriza. A lei para o particular significa "pode fazer assim"; para o administrador público significa "deve fazer assim" (in Direito Administrativo Brasileiro, 33ª ed., São Paulo: Malheiros Editores, 2007, p. 87-88) .
2.21. A Lei 8.112/1990 disciplinou a matéria nos seguintes termos:
Art. 193. O servidor que tiver exercido função de direção, chefia, assessoramento, assistência ou cargo em comissão, por período de 5 (cinco) anos consecutivos, ou 10 (dez) anos interpolados, poderá aposentar-se com a gratificação da função ou remuneração do cargo em comissão, de maior valor, desde que exercido por um período mínimo de 2 (dois) anos.                    § 1° Quando o exercício da função ou cargo em comissão de maior valor não corresponder ao período de 2 (dois) anos, será incorporada a gratificação ou remuneração da função ou cargo em comissão imediatamente inferior dentre os exercidos.                   § 2° A aplicação do disposto neste artigo exclui as vantagens previstas no art. 192, bem como a incorporação de que trata o art. 62, ressalvado o direito de opção  (ênfase acrescida) .
2.22. É sobremodo importante ressaltar que o direito de opção, que consta no § 2º supra, diz respeito à opção entre as vantagens dos quintos, da prevista no art. 193 e do art. 192 - e não à parcela vulgarmente chamada de "opção".      
2.23. A composição dos proventos deferidos ao servidor que optava por se aposentar na forma do caput dependia do tipo de cargo ou função ocupada.
2.24. Se ex-ocupante de cargo em comissão, os proventos equivaleriam à remuneração desse cargo. Se ocupante de função gratificada, que é vinculada ao exercício de cargo efetivo, os proventos do servidor seriam compostos pela remuneração do cargo efetivo acrescida da gratificação de função. Isso porque, no último caso, não se trata de um cargo autônomo, com estrutura remuneratória própria, mas de uma mera gratificação paga ao servidor efetivo.
2.25. Veja-se que esse dispositivo legal não mencionava expressamente a possibilidade de deferir ao inativo, que preencheu seus requisitos, a parcela da retribuição dos cargos em comissão/função de confiança, conhecida como "opção", nada obstante ressalve, em seu §2º, o "direito de opção".
2.26. O § 2º do art. 193 da Lei 8.112/1990 apenas autorizava que o servidor optasse por se aposentar na forma do caput ou carreasse para os proventos de aposentadoria (calculados com base na remuneração do cargo efetivo) as vantagens previstas nos arts. 62 e 192 da Lei 8.112/1990. 
2.27. Nessa ordem de ideias, poder-se-ia argumentar que não existe amparo legal para o pagamento da "opção" para os inativos, uma vez que a Lei 8.112/1990 não menciona expressamente essa possibilidade. 
2.28. Contudo, seria também possível extrair diretamente do caput, mediante interpretação extensiva, a autorização para o pagamento da parcela "opção" ao inativo. Se o dispositivo conferia ao ex-ocupante de cargo em comissão o direito de ter seus proventos calculados com base na remuneração desse cargo, não seria desarrazoado conferir a esse servidor o direito de acrescer a seus proventos de cargo efetivo a parcela "opção". Desse modo, estar-se-ia conferindo ao ex-ocupante do cargo em comissão tratamento semelhante ao do servidor investido em função gratificada. 
2.29. Isso porque, em muitos casos, a remuneração do cargo em comissão era inferior à do cargo efetivo. Consequentemente, muitos desses servidores não se beneficiariam do art. 193 da Lei 8.112/1990, ao contrário daqueles que ocuparam função gratificada.
2.30. Todavia, essa interpretação não se coaduna com o pagamento de "quintos", dada a vedação contida no § 2º do art. 193 da Lei 8.112/1990.
2.31. A razão da vedação de acumulação das vantagens era claramente evitar o bis in idem nos proventos de inatividade, haja vista que a finalidade do pagamento das vantagens era uma só: assegurar estabilidade financeira na inatividade ao servidor que assumiu maiores responsabilidades quando na atividade. 
2.32. Não invalida esse raciocínio o fato de que era possível pagar, na atividade, a vantagem dos "quintos" cumulativamente com a gratificação de função ou com a "opção". Isso é uma distorção do instituto dos "quintos", pois, em vez de assegurar a estabilidade financeira àquele que se afastasse do cargo ou função, acabava por elevar a remuneração do cargo efetivo ainda quando no exercício do cargo em comissão ou função. Entretanto, isso era prevista em lei, o que não ocorre no caso da inatividade.
2.33. Quando o servidor é necessariamente remunerado com base no cargo efetivo e recebe uma gratificação fixada em lei, deve-se observar a vedação de pagamento cumulativo da gratificação de função com as vantagens previstas nos arts. 62 ("quintos"/"décimos") e 192 da Lei 8.112/1990.  Nesse sentido, cito, dentre inúmeros outros, a Decisão 47/2001-Plenário (rel. Ministro Benjamin Zymler) e os Acórdão 645/2003-TCU-Plenário (rel. Ministro Walton Alencar Rodrigues) e 814/2005-1ª Câmara (relator Ministro Marcos Vilaça) , proferido em processo de inspeção.
2.34. Apesar de não haver expressa previsão legal, a jurisprudência de mais de trinta anos vem aceitando a inclusão da parcela "opção" (pagamento de uma fração da remuneração do cargo em comissão ao servidor que opta pela remuneração do cargo efetivo) nos proventos do inativo que implementou os requisitos do art.180 da Lei 1.711/1952 ou do art. 193 da Lei 8.112/1990. Nada obstante, não é possível o pagamento da parcela "opção" - quando prevista em lei - com a vantagem dos "quintos", ex vi do disposto no § 2º do art. 193 da Lei 8.112/1990.
2.35. Mas não é só: a EC 20/1998 impõe que os proventos da inatividade sejam calculados com base na remuneração do cargo efetivo e que não a superem no momento da concessão da aposentadoria. Assim, todos os servidores que não implementaram as condições para a aposentação até 15/12/1998 (véspera da vigência da EC 20/1998) não fazem jus à percepção de FC ou da parcela "opção" (se existente na estrutura remuneratória) nos proventos de aposentadoria.
2.37. Ademais, a aposentadoria deve observar as regras vigentes no momento da implementação de todos os requisitos legais para a concessão do benefício previdenciário, motivo pelo qual não é possível entender que o servidor tenha algum direito adquirido a determinada vantagem paga na aposentadoria até que lhe seja assegurado o próprio direito à inativação. 
2.38. Portanto, sob o ponto de vista legal, o cumprimento das exigências do art. 193 da Lei 8.112/1990, por si só, é irrelevante e não produz consequências jurídicas caso não tenham sido atendidos os requisitos para a constituição da situação jurídica na qual a vantagem é devida: a aposentadoria.
2.39. É nesse sentido o disposto no art. 7º da Lei 9.624/1998 (ênfase acrescida) : 
Art. 7º É assegurado o direito à vantagem de que trata o art. 193 da Lei nº 8.112, de 1990, aos servidores que, até 19 de janeiro de 1995, tenham completado todos os requisitos para obtenção de aposentadoria dentro das normas até então vigentes.
Parágrafo único. A aplicação do disposto no caput exclui a incorporação a que se referia o art. 62 e as vantagens previstas no art. 192 da Lei nº 8.112, de 1990 (grifos acrescidos) .
2.40. Assim, os servidores que não se encontravam em condições de se aposentar quando da revogação do art. 193 do Regime Jurídico Único (até 18/1/1995) não podem se beneficiar dessa vantagem.
2.41. De mais a mais, a jurisprudência apregoa que é "vedado ao servidor público carrear para os proventos da aposentadoria ou para a pensão por ele instituída parcela da remuneração sobre a qual não incidiu desconto previdenciário" (Acórdão 5919/2019-TCU-Primeira Câmara, de relatoria do ministro Benjamin Zymler, entre outros) .
Dos fundamentos para o julgamento pela ilegalidade da presente aposentadoria
2.42. Pois bem. Analisando-se o ato de aposentadoria da recorrente (peça 3) , podem-se extrair as seguintes informações: a interessada conta com 39 anos e 4 dias de tempo de serviço para a aposentadoria, sendo que a vigência do ato é a partir de 1º/6/2015, com fundamento na EC 47/2005. Assim, só veio a adquirir o direito à aposentação após a vigência da EC 20/1998; 
2.43. Destarte, a presente concessão é ilegal porque:
	a) houve violação à regra constitucional, introduzida pela Emenda Constitucional 20/1998, que limita o valor dos proventos à remuneração do cargo efetivo;
	b) a jurisprudência apregoa que é vedado ao servidor público carrear para os proventos da aposentadoria ou para a pensão por ele instituída parcela da remuneração sobre a qual não incidiu desconto previdenciário.
ADMISSIBILIDADE
Reitera-se o exame de admissibilidade realizado por esta Secretaria (peça 35) , ratificado pela Exmo. Ministro Vital do Rêgo (peça 37) , que concluiu pelo conhecimento do presente pedido de reexame, nos termos do art. 48 da Lei 8.443/1992 c/c arts. 285 e 286, parágrafo único, do Regimento Interno/TCU, suspendendo-se os efeitos dos itens 9.1, 9.4 e 9.4.1 do Acórdão recorrido. 
EXAME DE MÉRITO
Delimitação
4.1. Constitui objeto do presente recurso definir se é cabível a incorporação dos quintos.
Do direito ao recebimento dos quintos incorporados.
4.2. A recorrente requer "seja considerado legal o ato de concessão da vantagem de quinto da função FC - 08/ CJ - 2, conforme constava no ato inicial de aposentadoria prolatado pelo Tribunal Regional Eleitoral do Piauí".
4.3. Objeta que seu direito subjetivo "já estava consubstanciado desde a incorporação do último quinto em 08/07/1989, reafirmado pela decisão unânime do Plenário do Tribunal Regional Eleitoral do Piauí no Processo nº 2.105 - Classe 9ª".
4.4. Informa que "o ato inicial de aposentadoria, foi legal e legítima, porquanto a servidora ENEIDA REIS RÊGO exerceu função comissionada equivalente a FC-08/CJ-2 no período de 01/11/1979 a 12/06/1994".
4.5. Colaciona mapa de incorporação de quintos à peça 22.
4.6. Pondera que não "há necessidade de entrar na celeuma jurídica em relação à incorporação de quintos no período entre a vigência da Lei nº 9.624/1998 e a Medida Provisória 2.225-45/2001".
Análise:
4.7. Insta esclarecer que o ato de concessão da aposentadoria da recorrente foi julgado ilegal por esta Corte de Contas em razão de que "a fração de quintos incorporada pela interessada decorre do exercício de função após 4/9/2001, o que nunca foi admitido pela jurisprudência e não encontra abrigo na modulação estabelecida pelo STF", nos termos do Voto que fundamenta o Acórdão recorrido (peça 10) ;
10. Ocorre que, de acordo com as informações dos atos em estudo, a fração de quintos incorporada pela interessada decorre do exercício de função após 4/9/2001, o que nunca foi admitido pela jurisprudência e não encontra abrigo na modulação estabelecida pelo STF. Não há, portanto, qualquer amparo à manutenção da parcela, o que impõe sua imediata exclusão. Essa circunstância, aliás, me faz acolher a proposta de audiência do gestor de pessoal, para que se manifeste quanto à sobredita incorporação. 
11. Por oportuno, convém registrar que a interessada exerceu outras funções comissionadas anteriormente a 8/4/1998, de modo que tais períodos podem ser utilizados para incorporação de quintos, mediante requerimento. Nesse caso, a vantagem estará imune a absorções por reajustes futuros. Em tempo, rememoro que, para fins de atualização ou incorporação de quintos, deve ser obedecida a ordem cronológica dentro do intervalo de 12 meses, sem expurgo de qualquer período, conforme já fixado, em sede de consulta, nos termos do Acórdão 2285/2007-TCU-Plenário: 
"CONSULTA. CONHECIMENTO. ATUALIZAÇÃO DE QUINTOS. DIFERIMENTO DO TERMO INICIAL DE CONTAGEM. POSSIBILIDADE. RESPOSTA AO CONSULENTE. 1. É lícito ao servidor, mediante requerimento, selecionar o período de 12 meses consecutivos de exercício de cargo em comissão ou função de direção, chefia e assessoramento, para fins de atualização de parcela de quintos, nos termos do então vigente § 4° do art. 3° da Lei n. 8.911/1994, c/c o art. 3° da Lei n. 9.624/1998; 2. Dentro do intervalo de 12 meses de exercício de cargo em comissão ou função de direção, chefia e assessoramento, escolhido para fins de atualização de quintos, não é permitida a exclusão ou o expurgo de qualquer tempo de função comissionada; 3. É possível a substituição de parcela de quintos por outra concernente ao exercício de cargo em comissão ou função de direção, chefia e assessoramento de nível mais elevado, desde que exercidos por maior tempo, durante o período selecionado de 12 meses consecutivos. 4. O eventual diferimento do marco temporal utilizado para fins de incorporação/atualização de parcela de quintos produz efeitos financeiros a partir da solicitação do interessado, sendo vedado qualquer pagamento retroativo de parcelas de quintos assim incorporadas/atualizadas."
4.8. O Acórdão recorrido foi categórico em afirmar que "a interessada exerceu outras funções comissionadas anteriormente a 8/4/1998, de modo que tais períodos podem ser utilizados para incorporação de quintos, mediante requerimento".
4.9. Note-se que a recorrente não questiona a ilegalidade apontada no Acórdão recorrido ao afirmar que não "há necessidade de entrar na celeuma jurídica em relação à incorporação de quintos no período entre a vigência da Lei nº 9.624/1998 e a Medida Provisória 2.225-45/2001".
4.10. Destarte, não há sucumbência da recorrente em relação à incorporação de eventuais funções comissionadas anteriores a 8/4/1998, as quais devem constar de novo ato, livre das irregularidades apontadas, a ser submetido à apreciação do TCU, nos termos do subitem 9.4.1 do Acórdão recorrido.
CONCLUSÃO
6.	Da análise de mérito, conclui-se que não há sucumbência em relação à incorporação de outras funções comissionadas anteriores a 8/4/1998, as quais devem constar de novo ato, livre das irregularidades apontadas, a ser submetido à apreciação do TCU, nos termos do subitem 9.4.1 do Acórdão recorrido.
PROPOSTA DE ENCAMINHAMENTO
7. Ante o exposto, submetem-se os autos à consideração superior, propondo-se, com fundamento no art. 48 da Lei 8.443/1992 c/c arts. 285 e 286, parágrafo único, do Regimento Interno/TCU:
a) conhecer do pedido de reexame interposto por Eneida Reis Rêgo (CPF XXX.998.813-XX) e, no mérito, negar-lhe provimento;
b) dar ciência do Acórdão que for prolatado à recorrente e aos órgãos/entidades interessados, ressaltando-se que o Relatório e o Voto que o fundamentarem podem ser consultados no endereço www.tcu.gov.br/acordaos, no dia seguinte ao de sua oficialização.
O Ministério Público junto ao TCU, representado nos autos pelo Procurador Dr. Rodrigo Medeiros de Lima, manifestou-se de acordo com a proposição da unidade técnica (peça 43) .
É o Relatório.

Daniel Ramos Guimaraes (OAB/PI 11.724) e outros.

Procurador Rodrigo Medeiros de Lima.

APOSENTADORIA. INCORPORAÇÃO DA PARCELA "OPÇÃO", VIOLANDO A REGRA CONSTITUCIONAL, INTRODUZIDA PELA EMENDA CONSTITUCIONAL 20/1998, QUE LIMITA O VALOR DOS PROVENTOS À REMUNERAÇÃO DO CARGO EFETIVO. INCORPORAÇÃO DE QUINTOS DECORRENTES DO EXERCÍCIO DE FUNÇÃO COMISSIONADA NO PERÍODO COMPREENDIDO ENTRE A EDIÇÃO DA LEI 9.624/1998 E A EDIÇÃO DA MEDIDA PROVISÓRIA 2.225-45/2001. APLICAÇÃO DO ENTENDIMENTO FIRMADO PELO SUPREMO TRIBUNAL FEDERAL NO RECURSO EXTRAORDINÁRIO 638.115. ILEGALIDADE DO ATO. PEDIDO DE REEXAME CIRCUNSCRITO À INCORPORAÇÃO DE QUINTOS. ARGUMENTOS INSUFICIENTES PARA MODIFICAR O ACÓRDÃO RECORRIDO. NEGATIVA DE PROVIMENTO.

APOSENTADORIA (APOS)

Secretaria de Recursos (Serur).

Aprecia-se, nesta oportunidade, pedido de reexame interposto pela Sra. Eneida Reis Rego em face do 5.464/2020-TCU-1ª Câmara, por meio do qual esta Corte de Contas considerou ilegal o ato de aposentadoria emitido em favor da recorrente em razão do pagamento da vantagem "opção", de que trata o art. 2º c/c o art. 11 da Lei 8.911/1994 (c/c art. 18 da Lei 11.416/2006) e também por ter incorporado quintos de FC-8/CJ-2 se que tais funções tivessem sido efetivamente exercidas pela recorrente antes de 4/9/2001.
De início, consoante consta na peça 28, p. 2/3, destaco que o presente recurso tem por objeto tão somente discutir a questão da incorporação de quintos, consoante o seguinte trecho do recurso, a seguir transcrito:
Inicialmente, é imprescindível destacar que o pedido de reexame refere-se ao item específico do Acórdão 5464/2020, proferido nos autos do processo TC Processo 031.364/2019-5, relacionado à incorporação de quintos aos proventos de aposentadoria da senhora ENEIDA REIS RÊGO. Portanto, o pedido de reexame ora interposto não versa sobre a parcela denominada "opção", objeto de deliberação no Acórdão recorrido.
No pedido de reexame em apreço a recorrente sustenta, em síntese, que: (i) seu direito subjetivo à incorporação "já estava consubstanciado desde a incorporação do último quinto em 08/07/1989, reafirmado pela decisão unânime do Plenário do Tribunal Regional Eleitoral do Piauí no Processo nº 2.105 - Classe 9; (ii) exerceu função comissionada equivalente a FC-08/CJ-2 no período de 01/11/1979 a 12/06/1994; (iii) não "há necessidade de entrar na celeuma jurídica em relação à incorporação de quintos no período entre a vigência da Lei nº 9.624/1998 e a Medida Provisória 2.225-45/2001.
A Secretaria de Recursos, em seu parecer, propõe que o recurso seja conhecido para, no mérito, negar-lhe provimento. A Serur, concluiu, em síntese, que "não há sucumbência da recorrente em relação à incorporação de eventuais funções comissionadas anteriores a 8/4/1998, as quais devem constar de novo ato, livre das irregularidades apontadas, a ser submetido à apreciação do TCU, nos termos do subitem 9.4.1 do Acórdão recorrido". 
O Ministério Público junto ao TCU, em sua manifestação regimental, ratificou as conclusões formuladas pela Serur.
-II-
Registro minha concordância com a proposta formulada pela unidade técnica, aquiescida pela manifestação do MPTCU, razão pela qual acolho os pareceres precedentes por seus próprios fundamentos, valendo-me, para tanto, da técnica da motivação per relationem, nos termos do art. 2º, § 3º, do Decreto 9.830, de 10 de junho de 2019, sem prejuízo de tecer os comentários a seguir.
De início, observo transcrevo os esclarecimentos prestados pelo TER/PI (peça 29) que constam da peça recursal apresentada pela recorrente:
a) A parcela de quintos incorporados deu-se razão do exercício de função comissionada no período de 01/11/1979 a 12/06/1994, (Chefia do Chefia do Serviço de Pessoal (FC-05) de 01/11/1979 até 08/11/1987 e Encargo de Supervisor do Serviço de Pessoal (FC-05) de 09/11/1987 até 12/06/1994) , nos termos da Certidão anexa (Doc. 01 - 0998738) ; 
b) De acordo com o mapa de incorporação da servidora (Doc. 02 - 0998741) , os seus quintos foram incorporados nas seguintes datas: 
1º Quinto em 08/07/1985; 
2º Quinto em 08/07/1986; 
3º Quinto em 08/07/1987; 
4º Quinto em 08/07/1988; 
5º Quinto em 08/07/1989. 
c) Com a entrada em vigor da Lei nº 8.868, de 14 de Abril de 1994 (Doc. 03 - 0999842) , que reestruturou às Secretarias dos Tribunais Eleitorais, foram criadas 10 Coordenadorias DAS-04 para este Tribunal - Anexo referente ao TRE/PI (Doc. 04 - 0999849) . Nesse contexto, deixou de existir o Encargo de Supervisor de Pessoal (FC-05) , sendo criada a Coordenadoria de Pessoal (antigo DAS-04, transformado em FC-08 e posteriormente em CJ-2) que absorveu as mesmas atribuições da antiga função de supervisor de pessoal , nos termos da Resolução TSE nº 14.332, de 10/05/1994 vide Anexo VIII - Doc. 05 - 0999851. 
d) De acordo com o Acórdão TRE-PI de 18/12/1995 proferido no Processo nº 2105 - Classe 9ª (Doc. 06 - 0998764) , as vantagens de quintos incorporadas pela servidora foram transformadas em quintos de DAS - 04 (FC-08/CJ-2) em razão do exercício da função comissionada de Chefe/Supervisora de Pessoal ter sido transformada em Coordenadoria de Pessoal, a partir da vigência da Lei nº 8.868/1994 e Resolução TSE nº 14.331/1994.
e) Por ocasião da concessão da aposentadoria da referida servidora, dentre os dados encaminhados ao TCU não consta a referência de que as parcelas por ela incorporadas foram transformadas em quintos de DAS-04 (FC-08/CJ-2) , conforme podemos confirmar no relatório anexado aos presentes autos (Doc. 07 - 0998749) . 
f) Ante a omissão da informação da transformação dos quintos da servidora, o órgão técnico do TCU ao analisar Anexo II do Formulário de Concessão de Aposentadoria (Discriminação dos Tempos em Exercício em Funções Comissionadas) , comparado-o com a parcela denominada VPNI - 10/10 de FC-08 concluiu que a servidora não havia exercido o cargo em comissão de FC-08 (CJ-2) antes do ano de 2002 (primeiro registro do exercício de cargo em comissão de CJ-2 ocorreu em 06/08/2002) , razão pela qual entendeu que houve concessão de quintos após a vigência da Lei nº 9.624/1998 e a edição da medida provisória 2.225-45/2001.
Verifico que a celeuma discute a possibilidade ou não da transformação de quintos em razão da mudança posterior de atribuições do encargo exercido pela recorrente no passado. Observo que não há dúvidas de que a inativa poderá carrear para seus proventos de aposentadoria vantagem decorrente da incorporação de quintos referentes à função que ela efetivamente exerceu, no caso a FC-05, consoante consta no recurso interposto pela recorrente. 
No entanto, considerando a jurisprudência do TCU (Acórdão 4783/2014-TCU-Primeira Câmara, Acórdãos 3.591/2017 e 2.535/2017, ambos da 2ª Câmara) e do STF (MS 23.978/DF, Relator Ministro Joaquim Barbosa, in DJ 20/4/2007) , entendo que a transformação dos quintos de FC-05 em quintos de FC-08/CJ-2 em decorrência de mudança posterior de atribuições não encontra amparo legal. Vale lembrar que as incorporações de quintos/décimos devem se dar com base na remuneração da função comissionada efetivamente exercida, e não com base na remuneração de eventual transformação ocorrida na estrutura da função comissionada.
Isso porque, a posterior alteração da função exercida pela servidora não tem o condão de modificar o valor da função já incorporada, tendo em vista a natureza jurídica da vantagem, que tinha por objetivo conferir estabilidade financeira aos ocupantes de cargos em comissão e funções comissionadas. Dessa maneira, utilizar-se de transformações porventura ocorridas na função comissionada após o período efetivamente exercido, e que fora utilizado como base para a incorporação de quintos/décimos, não encontra respaldo legal. Com isso, não prosperam os argumentos trazidos pela recorrente para manter sua incorporação de quintos tendo como referência a função FC-08/CJ-2 já que a função efetivamente exercida por ela foi a FC-05, esta sim, apta a ser incorporada pela recorrente.
Ante o exposto, VOTO para que seja adotada a minuta de acórdão que ora trago ao exame deste Colegiado.
TCU, Sala das Sessões Ministro Luciano Brandão Alves de Souza, em 8 de setembro de 2020.
Ministro VITAL DO RÊGO 
Relator